【裁判字號】    90,訴,721
【裁判日期】    900531
【裁判案由】    偽造文書等
【裁判全文】
臺灣高雄地方法院刑事判決                            九十年度訴字第七二一號
    公  訴  人  臺灣高雄地方法院檢察署檢察官
    被      告  甲○○
    選任辯護人  鍾義
右列被告因偽造文書等案件，經檢察官提起公訴（八十九年度偵字第一五四九七號）
，本院判決如左：
    主  文
甲○○商業負責人以明知為不實之事項，而填製會計憑證，處有期徒刑伍月，如易科
罰金，以佰元折算壹日；緩刑年。
    事  實
一、甲○○係寧波實業股份有限公司（以下簡稱為寧波公司）負責人，亦為商業會計
    法規定之商業負責人，與乙○○素有商業往來，並為商業上使用方便，而有以寧
    波公司之支票與乙○○之支票互相換票使用之前例。甲○○於民國八十八年五、
    六月間（起訴書誤載為八十八年九月十日），為支付購買山葵之貨款，又依前開
    慣例，在高雄市○○區○○路五四三號乙○○之工廠內，持寧波公司為發票人、
    付款人為高雄區中小企業銀行屏東分行、票號分別為ＧＡＣ0000000號、
    ＧＡＣ0000000號、發票日分別為八十八年九月二十日、十月五日、票面
    金額分別為新台幣（以下同）二十一萬六千元、二十四萬七千元之支票二張，向
    乙○○換取付款人為板信商業銀行高雄分行、票號分別為ＢＬ0000000號
    、ＢＬ0000000號、發票日分別為八十八年九月二十四日、十月八日、同
    樣票面金額之支票二張使用；後因寧波公司缺少資金，甲○○為取得資金週轉，
    竟明知乙○○所交付之前開支票二張，並非向寧波公司購買蠔油里肌、筍干扣肉
    等物品之貨款，而基於填製不實會計憑證之故意，於八十八年六月間某日，在屏
    東縣九如鄉○○路○段一巷六號，製作買受人為乙○○、票號分別為00000
    000號、00000000號、金額分別為二十一萬六千元、二十四萬七千零
    八元之統一發票二張，並基於意圖為自己不法之所有之概括犯意，連續於八十八
    年六月二十九日持ＢＬ0000000號支票、00000000號統一發票，
    同年七月九日持ＢＬ0000000號支票、00000000號統一發票，向
    中國國際商業銀行股份有限公司屏東分公司（以下簡稱中國商銀屏東分公司）辦
    理票貼融資，使中國商銀屏東分公司承辦人員陷於錯誤，而將融資款項交付甲○
    ○，足以生損害於乙○○及中國商銀屏東分公司之授信利益。嗣屆期，寧波公司
    前開支票未獲兌現，乙○○前開支票亦因此未兌現，中國商銀屏東分公司乃對乙
    ○○提起民事訴訟，乙○○始知上情。
二、案經乙○○訴由臺灣高雄地方法院檢察署檢察官偵查起訴。
    理  由
一、訊據被告甲○○固坦承製作買受人為乙○○、票號分別為00000000號、
    00000000號、金額分別為二十一萬六千元、二十四萬七千零八元之統一
    發票二張，並持告訴人乙○○所開立之付款人為板信商業銀行高雄分行、票號分
    別為ＢＬ0000000號、ＢＬ0000000號、發票日分別為八十八年九
    月二十四日、十月八日、票面金額分別為二十一萬六千元、二十四萬七千元之支
    票二張，向中國商銀屏東分公司辦理貼現融資，惟矢口否認有違反商業會計法等
    犯行，辯稱：「確實和乙○○有買賣蠔油里肌等物品，支票是預付貨款，並不是
    借票，伊也有向乙○○說要去銀行貼現融資」云云。經查，告訴人自偵訊時即一
    再指稱前開告訴人名義支票二張，並非供給付貨款用，而是單純之借票（此部分
    本院認係以票換票之借票使用關係，詳如後述），甚至於與被告達成民事和解後
    ，仍為同前之非供給付貨款用之供述，且由被告所開立與告訴人之寧波公司前開
    支票二張，面額均與告訴人之前開支票相同，發票日亦較告訴人之支票為早觀，
    如告訴人確有向被告之公司購買蠔油里肌等物，被告縱為供擔保用，而開立前開
    支票，其面額亦應扣除告訴人所購買之物品總價始屬合理，再者，被告亦坦承在
    本件之前，確有為商業上支付之方便（即被告應客戶要求，或為使交易能順利完
    成，以其取得非寧波公司名義之客票，為支付工具），與告訴人有以票換票之前
    例，並為告訴人所不否認；是綜合上情，足認告訴人並未向被告之公司購買前開
    物品，被告持有告訴人前開支票二張，純為換票使用之結果。此外復有前開四張
    支票影本、二張統一發票影本附卷可資佐證，本件事證已明，被告犯行洵堪認定
    。
二、被告為寧波公司負責人，又為商業會計法第四條所指之商業負責人，明知告訴人
    並未與寧波公司實際交易，竟開立以告訴人為買受人，內容不實之統一發票，核
    其所為，係犯商業會計法第七十一條第一款之填製不實會計憑證罪（商業會計法
    雖曾於八十九年四月二十六日修正公布，惟本條文並未修正），公訴人認被告另
    涉刑法第二百十六條、第二百十條罪嫌，惟被告係有權製作前開統一發票，縱屬
    內容不實，亦與行使偽造私文書罪之構成要件有間，又填製不實會計憑證罪，性
    質上原即含有業務上登載不實之行為，自亦不必另依刑法第二百十六條、第二百
    十五條之行使業務登載不實文書罪論擬，均附此說明。又被告以不實之統一發票
    及告訴人之前開支票，據以向中國商銀屏東分公司辦理貼現融資，使該分公司承
    辦人員陷於錯誤，核撥貸款，係犯刑法第三百三十九條第一項之詐欺取財罪。被
    告二次貼現融資詐欺行為，時間緊接，所犯為構成要件相同之罪，顯係基於概括
    犯意而為，為連續犯，應依刑法第五十六條之規定以一罪論，起訴書之犯罪事實
    欄雖僅記載被告有貼現融資詐欺行為，而未明確區分次數，惟既為本院審理得知
    被告有二次詐欺行為，復有裁判上一罪之連續犯關係，本院自得併予審理。又被
    告所犯前開二罪間，有方法、結果之牽連關係，應依牽連犯之規定，從一較重之
    商業會計法第七十一條第一款之填製不實會計憑證罪論處。爰審酌被告以不實之
    統一發票，向金融機關貼現融資，造成告訴人及中國商銀屏東分公司之損失，惟
    犯後已與告訴人達成民事和解，此有卷附和解書可按，所生危害尚非重大，及犯
    罪之動機、手段、目的等一切情狀，量處如主文所示之刑，並諭知易科罰金之折
    算標準。又被告於犯罪行為後，刑法第四十一條已於九十年一月十日修正公布生
    效，依該條第一項之規定：「犯最重本刑為五年以下有期徒刑以下之刑之罪，而
    受六個月以下有期徒刑或拘役之宣告，因身體、教育、職業、家庭之關係或其他
    正當理由，執行顯有困難者，得以一元以上三元以下折算一日，易科罰金。但確
    因不執行所宣告之刑，難收矯正之效，或難以維持法秩序者，不在此限」。比較
    新舊法，新法規定較有利於被告，依刑法第二條第一項前段，應適用刑法第四十
    一條第一項。被告前未曾受有期徒刑以上刑之宣告，此有卷附台灣高等法院被告
    全國前案紀錄表、台灣高雄地方法院檢察署刑案資料查註紀錄表可按，復與告訴
    人達成民事和解，已如前述，其因一時失慮，偶罹刑典，經此偵、審程序及刑之
    宣告後，應知所警惕而無再犯之虞，本院認前開宣告之刑以暫不執行為適當，予
    以宣告緩刑三年，以啟自新。
三、公訴意旨另謂：被告於八十八年五、六月間（起訴書誤載為八十八年九月十日）
    ，為支付購買山葵之貨款，在高雄市○○區○○路五四三號，向告訴人借得前開
    支票二張，另涉有詐欺罪嫌。惟此部分為被告所否認，且被告與告訴人就前開支
    票之使用，應屬以票換票之借票關係，已如前述，且告訴人與被告既有以票換票
    借票使用之前例，自難認告訴人此次出借支票與被告有何陷於錯誤可言，自就此
    部分尚無將被告以詐欺罪名相繩之理；惟公訴人認被告所涉此部分犯嫌，與前揭
    有罪部分有牽連犯之裁判上一罪關係，爰不另為無罪之諭知，附此敘明。
據上論斷，應依刑事訴訟法第二百九十九條第一項前段，商業會計法第七十一條第一
款，刑法第二條第一項前段、第十一條前段、第三百三十九條第一項、第五十五條、
第四十一條第一項、第七十四條第一款，罰金罰鍰提高標準條例第一條前段、第二條
，判決如主文。
中      華      民      國    九十      年      五      月    三十一    日
                                      臺灣高雄地方法院刑事第一庭
                                          法  官  曾  逸  誠
右正本證明與原本無異。
如不服本判決，應於判決送達後十日內，向本院提出上訴狀。
                                         書記官    許玉城
中    華    民    國      九十      年      五      月      三十一      日
附本案論罪科刑依據之法條：
商業會計法第七十一條第一款：
商業負責人，主辦及經辦會計人員或依法受託代他人處理會計事務之人員，有左列各
款情事之一者，處五年以下有期徒刑、拘役或科或併科十五萬元以下罰金：
一、以明知為不實之事項，而填製會計憑證或記入帳冊者。
刑法第三百三十九條第一項：
意圖為自己或第三人不法之所有，以詐術使人將本人或第三人之物交付者，處五年以
下有期徒刑、拘役或科或併科一千元以下罰金。


司法院資訊處製作；財團法人民間司法改革基金會備份。
